【裁判字號】    92,台上,6128
【裁判日期】    921106
【裁判案由】    竊盜等罪
【裁判全文】
最高法院刑事判決                              九十二年度台上字第六一二八號
    上  訴  人  辛○○
                戊○○
                丁○○
                乙○○
                甲○○
                丙○○
                庚○○
                己○○
右上訴人等因竊盜等罪案件，不服台灣高等法院台南分院中華民國九十二年六月十日
第二審更審判決（九十二年度重上更(三)字第一一三號，起訴案號：台灣台南地方法院
檢察署八十七年度偵字第二○六九號、第二一九九號、第二三八○號、第二五四五號
、第二七六六號、第四三二七號、第七○一九號、第七八六五號、第七八七八號），
提起上訴，本院判決如左：
    主  文
原判決關於辛○○、戊○○、丁○○、乙○○、甲○○、丙○○、己○○部分撤銷，
發回台灣高等法院台南分院。
其他上訴駁回。
    理  由
一發回部分：
本件原判決撤銷第一審科刑判決，改判仍論處上訴人辛○○共同常業竊盜罪刑；改判
變更檢察官起訴法條，仍論處上訴人丁○○、戊○○共同常業竊盜罪刑；改判仍論處
上訴人乙○○、丙○○共同常業故買贓物罪刑；改判仍論處上訴人甲○○、己○○常
業故買贓物罪刑。並仍諭知辛○○、丁○○、戊○○、乙○○、丙○○、甲○○、己
○○應於刑之執行前，令入勞動場所強制工作年，固非無見。
惟查：(一)、原判決認定辛○○、戊○○、丁○○夥同田崑祥、陳清濱、陳惠州等人，
連續於民國八十五年、八十六年、八十七年間，在台南縣、市等多處不特定地點及原
判決附表一（下稱附表一）編號九六、一○○以外所列時、地及其他不詳時、地，竊
取如附表一所示機車，其中僅排除戊○○部分有竊取附表一編號一、二、七、八、十
二、十三、十六、十七、十九、二一、二二、二四、二九、四○、四一、五○、五七
、五九、六○、六三、七二、七三、七四、七五、一○九、一一四、一二一、一二五
、一二七、一三九等之機車（見原判決第五頁第六行至次頁首行），亦即除上開經剔
除部分外，辛○○、戊○○、丁○○等均有其餘附表一所示之共同竊盜犯行。惟理由
中竟記載「至原審判決附表一編號一一四至一四五、一四七至一五○均無扣得任何贓
物，僅憑被害人等之指訴及被告之自白，並無積極證據證明係被告辛○○等人所竊，
……，就此部分尚難依此遽認係被告等所為」（見原判決第二五頁第十二至十五行）
，即謂附表一編號一一四至一四五、一四七至一五○部分之機車，均不能證明係辛○
○、戊○○、丁○○等所竊盜。其事實認定與理由論述，顯屬不相適合，自有判決理
由矛盾及適用法則不當之違法。又事實審法院應本其採證認事職權，依憑卷證資料及
調查結果，為犯罪具體事實有無之明確認定，方足資為適用法律之依據。原判決事實
欄二記載辛○○、戊○○、丁○○等「竊取如附表一所示機車」，惟附表一僅列載機
車一百五十二輛，縱全未經剔除，辛○○、戊○○、丁○○等所竊取者亦僅一百五十
二輛。然原判決在事實欄三卻記載「辛○○自八十五年五、六月間起與林漢清、戊○
○、陳清濱等總共竊取機車一百餘輛」、「八十七年一月間辛○○並單獨竊取機車八
輛」、「八十六年八月至同年十月間辛○○另與田崑祥共同竊取機車十輛」、「八十
六年二、三月間辛○○另與戊○○竊取機車五台」、「丁○○從八十六年九月間起至
入獄執行止，獨自竊取機車十輛，……另與其二哥戊○○共同竊取機車三十輛」、「
陳清濱單獨竊取機車十輛……，陳清濱竊取二十輛交給林漢清」、「戊○○除與辛○
○、林漢清、陳清濱共同偷竊一百餘輛機車，裝櫃賣至大陸外，並協同辛○○、陳清
濱竊取機車三十輛賣給甲○○，三十輛販售交予乙○○」，即認辛○○、戊○○、丁
○○等所共同竊取之機車至少在二百五十三輛以上，與事實欄二之記載，前後歧異。
究竟何者始為正確，攸關辛○○、戊○○、丁○○共同竊盜犯罪事實之認定，原審未
詳加調查審認，併為兩相歧異之事實認定，非唯調查未盡，並顯有判決理由矛盾之違
法。(二)、依原判決事實之記載，似認丁○○行竊之時間自八十六年九月間起至八十七
年一月十三日入獄執行止，則就八十六年九月以前之附表一編號五、六、十一、十四
、二○、二三、二六、三七、三八、四二、四三、四四、四五、四八、六一、六二、
六四、六五、六六、七八、七九、八○、八一、八三、八五、八七、八九、九○、九
一、九二、九三、九四、九五、九七、九八、九九、一○一、一○三、一○四、一○
五、一○六、一○七、一一八、一二○、一二六、一二九、一三○、一三六等竊盜行
為，何以丁○○亦應與辛○○、戊○○、田崑祥、陳清濱負共犯之責？本院前次發回
意旨就此已詳予指明，惟原判決仍未說明，致其理由不備之瑕疵依舊。又戊○○係自
八十七年一月三日至十一月三日在監執行（見原判決第十二頁首二行、第十三頁第十
三至十四行、第十六頁第十六至十七行），原判決理由中竟記載「戊○○自八十年一
月十三日起至八十七年十一月三日止在監執行」（見原判決第二八頁第十行），與事
實所載已有未合；且原判決就附表一所載，固剔除戊○○在監執行期間無法竊盜機車
之部分，認戊○○無該部分共同竊盜之犯行，然就附表一編號十八、二五、三四、三
九、四五、四九、五一、五二、五三、五四、七七、八二、一○一、一○二、一一○
、一一一、一一八、一四七所載亦屬戊○○在監執行期間內之其餘竊盜行為，則未併
予剔除，而認戊○○就此部分亦應與辛○○等負共犯之責，顯有判決理由矛盾之違法
。(三)、原判決事實記載「八十六年八月至同年十月間辛○○另與田崑祥共同竊取機車
十輛賣給乙○○」、「戊○○……並協同辛○○、陳清濱竊取機車三十輛賣給甲○○
，三十輛販售交予乙○○（陳惠洲於八十六年九月、十月間亦曾賣十一輛贓車給乙○
○）」，即認乙○○購入之贓車係五十一輛。然又謂乙○○售予庚○○之贓車有一百
輛，售予己○○之贓車有三十輛，如果無訛，則乙○○出售之贓車即達一百三十餘輛
，但其出售予庚○○、己○○贓車超出五十一輛以外之數量，究係何來，如何認係屬
贓物，與認定乙○○故賣贓物之犯罪事實，至有關係，本院前次發回意旨就此亦詳予
指明，原審仍恝置不論，非唯調查未盡及判決理由不備，亦難昭折服。又原判決一面
認「丁○○……另與其二哥戊○○共同竊取機車三十輛賣給甲○○」、「戊○○……
並協同辛○○、陳清濱竊取機車三十輛賣給甲○○」，一面認「甲○○則於八十五年
間向林漢清、陳清濱、戊○○、辛○○購買共同竊取之機車二十輛，於八十六年間向
戊○○、丁○○兄弟購買共同竊取之贓車三十輛」，即就甲○○向辛○○等購買之贓
車數量，竟有六十輛或五十輛之不同事實認定，已難謂無矛盾。原判決復謂甲○○售
予邱金鎗、邱堂智父子之贓車為十五輛，售予庚○○、曾有福之贓車各有三十輛，如
果無訛，甲○○上開出售之贓車即達七十五輛，均超出原判決所認定其購入五十輛或
六十輛之贓車數量，則甲○○其餘之贓車何來及如何認係贓車，原判決自亦有詳加調
查並說明其依憑之必要，乃竟悉未論列，同有違誤。(四)、原判決事實欄記載「丙○○
經營明億機車行（負責替乙○○、林順明改裝贓車，與之各有共同犯意）」、「丙○
○則從八十六年八月間起，負責改裝乙○○所交贓車二十輛」、「乙○○、林順明、
丙○○、陳龍卿、甲○○、邱金鎗、邱堂智等人則依自己所經營機車行合法收購他人
廢棄中古機車，指定車型後，由前述辛○○、丁○○、戊○○、田崑祥、陳清濱、陳
惠州等人竊取相同車型車齡較新之機車後，明知為贓車而將上開車輛收受購買，由陳
龍卿、丙○○等人負責改裝」，即一面認丙○○僅負責改裝贓車，而與乙○○、林順
明各具故買贓物之犯意聯絡；一面又認丙○○亦向辛○○等收購贓車。然就所認丙○
○收購贓車部分，非唯事實中未明確記載丙○○向之收購贓車之對象，即其故買贓車
行為之時間、地點、數量、價格等相關事實，亦付之闕如，且就所認「庚○○、曾有
福、己○○等人則明知乙○○、林順明、丙○○、邱金鎗、邱堂智等人所販售機車係
贓車，仍故意收購。其中庚○○自八十六年七月間起向乙○○所收購之借屍還魂機車
達一百輛，向甲○○收購之贓車有三十輛，己○○（隆昌機車行）自八十六年八月間
起向乙○○所收購借屍還魂贓車有三十輛之多，曾有福自八十六年七月間起向林順明
收購之借屍還魂贓車有三輛，向甲○○收購之借屍還魂贓車有三十輛」，亦無向丙○
○收購任何贓車之事實。則其理由中論述「被告不僅改裝贓車，尚故買贓車出售牟利
」、「被告……丙○○……，均明知上開機車係竊取而來之贓車，而仍予收購，且均
係以收購贓物為其等主要生活之事業，並恃以維生」，即失所依據，而有判決理由矛
盾之可議。(五)、原判決認「己○○（隆昌機車行）自八十六年八月間起向乙○○所收
購借屍還魂贓車有三十輛之多」（見原判決第八頁第十三至十四行），理由中則以乙
○○於第一審及偵查中之供證為其所憑之依據（見原判決第二二頁第十至十五行）。
惟其所引乙○○前揭供述，或稱曾賣二、三十輛機車予己○○，部分係贓車，部分係
中古車；或稱曾賣十輛改裝後贓車予己○○；或稱約賣二、三十輛贓車予己○○云云
。前後不一，非無瑕疵，本院前次發回意旨就此亦詳予指明，惟原判決竟仍併採上開
相互齟齬之證據資料，作為認定己○○常業故買贓物判決之唯一基礎，自亦仍有判決
理由矛盾之違法。又乙○○供證：「己○○知所購者為贓車，因價錢比一般中古車貴
一萬多元」，其所謂「一般中古車」，依原判決事實欄之記載，似指「廢棄之中古機
車」而言（見原判決第八頁首二行）。原判決理由中採納乙○○之前揭供述資為不利
己○○之論證，惟未說明乙○○所稱「一般中古車」究係何所指，亦嫌理由欠備。(六)
、刑事訴訟法第三百條所謂變更法條，係指罪名之變更而言，如法院審理結果認定之
罪名與檢察官起訴所引應適用法條之罪名並無不同，即不發生變更起訴法條之問題。
常業竊盜罪係竊盜罪加重處刑之規定，為一獨立之犯罪，凡以竊盜為常業者，無論其
行為合於刑法第三百二十條，抑合於第三百二十一條之規定，均應適用刑法第三百二
十二條論科。本件檢察官就丁○○、戊○○部分，既係起訴渠等涉犯刑法第三百二十
二條常業竊盜罪名，原審亦認應依常業竊盜論罪科刑，自不因檢察官起訴書同時贅引
刑法第三百二十條，即認原審認定之罪名與檢察官所引應適用法條之罪名有何不同，
自無變更起訴法條之可言，原判決遽論此部分檢察官所引應適用之法條應予變更云云
，自欠允洽。辛○○、戊○○、丁○○、乙○○、甲○○、丙○○、己○○上訴意旨
分別指摘原判決此部分不當，非無理由，應認仍有發回更審之原因。
二駁回部分：
按刑事訴訟法第三百七十七條規定，上訴於第三審法院，非以判決違背法令為理由，
不得為之。是提起第三審上訴，應以原判決違背法令為理由，係屬法定要件。如果上
訴理由狀並未依據卷內訴訟資料，具體指摘原判決不適用何種法則或如何適用不當，
或所指摘原判決違法情事，顯與法律規定得為第三審上訴理由之違法情形，不相適合
時，均應認其上訴為違背法律上之程式，予以駁回。本件上訴人庚○○上訴意旨略稱
：伊素行良好，絕非竊盜集團成員，實乃誤購贓物，林順明、乙○○在原審更審中均
證實伊冤枉不知情，何以對伊有利之證詞一概不予採信，警察機關為績效將年久失竊
機車加以灌水，硬要伊承認，有判決理由矛盾之違法，伊所購機車實為同業間買賣，
均向監理所辦理過戶手續，合理利潤並無暴利情事云云。
惟查：證據之取捨、事實之認定，乃事實審法院職權行使之範圍，茍其證據之取捨及
事實之認定，不違背經驗法則與論理法則，即不容任意指摘為違法，而據為上訴第三
審之適法理由。原判決依據乙○○於第一審之證述，林順明於偵查中及第一審之供證
，甲○○於警詢及第一審之證述等證據，綜合判斷，認定庚○○確有自八十六年七月
間起，分別向乙○○、甲○○購買明知為贓車經拆解重新組合成外觀合法之所謂借屍
還魂之機車，並恃以維生之犯行。因而撤銷第一審關於庚○○部分之判決，改判論處
庚○○常業故買贓物罪刑，已敘明所憑之證據及認定之理由。而以上訴人否認有上開
犯行，辯稱伊向乙○○等人所買機車均係合法機車，不知為贓車云云，乃卸責之詞，
不足採信，於理由內詳加說明及指駁。經核所為論斷，均與卷內資料相符，從形式上
觀察，並無認定事實不依證據或有何採證違背經驗法則、論理法則等違法情形存在。
而證據係由法院自由判斷，故證人之證言縱令先後未盡相符或互有矛盾，但事實審法
院本於審理所得之心證，就其證言一部分認為確實可信予以採取，原非法所不許。又
同一證人前後供述彼此不能相容，則採信同一證人之部分證言時，當然排除其他部分
之證言，此為法院取捨證據法理上之當然結果，縱未於判決理由內說明捨棄他部分證
言，而僅說明採用某部分證言之理由，於判決本旨亦無影響，此與判決不備理由尚有
未合。原判決已說明其就案內所有證據，本於調查所得心證，分別定其取捨，而憑以
認定乙○○於第一審、林順明於偵查中及第一審等所為庚○○係知道贓物而故予買受
之供述為可採信之依據及理由，此係事實審法院採證認事之職權行使，難謂與證據法
則有違，雖未併予載明乙○○、林順明在原審更審中有利庚○○之證述無足採納之理
由，亦無判決不備理由之違法。庚○○上訴意旨，徒就原審採證認事之職權行使，任
意指摘為違法，顯與法律規定得為第三審上訴理由之違法情形，不相適合。其上訴違
背法律上之程式，應予駁回。
據上論結，應依刑事訴訟法第三百九十七條、第四百零一條、第三百九十五條前段，
判決如主文。
中      華      民      國    九十二    年     十一     月      六      日
                              最高法院刑事第八庭
                                  審判長法官  陳  炳  煌
                                        法官  陳  世  雄
                                        法官  韓  金  秀
                                        法官  吳  信  銘
                                        法官  徐  文  亮
      右正本證明與原本無異
                                              書  記  官
中      華      民      國    九十二    年     十一     月     十一     日


司法院資訊處製作；財團法人民間司法改革基金會備份。
